最高法院刑事判決　　　　　　　　　　　　　　　八十八年度台上字第三四四五號
　　上　訴　人　甲○○
右上訴人因違反山坡地保育利用條例案件，不服台灣高等法院中華民國八十六年七月
三日第二審更審判決（八十五年度上更(二)字第一○三六號，起訴案號：台灣宜蘭地方
法院檢察署八十二年度偵字第三九二六號），提起上訴，本院判決如左：
    主  文
原判決撤銷，發回台灣高等法院。
    理  由
本件原判決認定：上訴人甲○○於民國（下同）八十年十月間向經濟部申請在宜蘭縣
蘇澳鎮七星嶺北方土地計二十二公頃二十三公畝七十一平方公尺之面積範圍內探勘瓷
土礦，領有該部核准發給台灣委探字第三六二三號探礦執照，期間自八十年十月十四
日至八十二年十月十三日止，並經台灣省礦務局核准成立天助探礦場發給礦政二探登
字第一一一號探礦礦場登記證在案，其所申請核定之礦業用地係位在蘇澳鎮○○段港
口小段一七二地號，同段嶺腳十段一○五－二地號、隘丁段五○五地號、五○七地號
上，至於如原判決附圖（複丈成果圖節本）所示，同鎮○○○段、後湖小段八八、八
九、八八－三、八七－一地號則非礦區範圍內之用地，僅在該八八地號土地上申請核
准設置一工寮而已。甲○○雖經土地所有權人使用上述土地，唯未擬具水土保持計劃
書，即擅自於八十一年七月在行政院公告為山坡保育地如原判決附圖所示坐落宜蘭縣
蘇澳鎮○○○段後湖小段八八號、八九、八八－三、八七－一地號之土地上開挖整地
，面積各詳如原判決附圖所示，造成山坡地土石裸露，台灣電力公司龍德蘇澳六萬九
千伏特高壓輸電線路十五號鐵塔下方之土石因被挖掘減少，若遇大雨，土石大量流失
，鐵塔容易倒塌，危及他人，並造成蘇澳地區供電中斷，致生公共危險等情，因而撤
銷第一審關於上訴人部分不當之判決，改判論處上訴人違反於山坡地開挖整地未先擬
具水土保持計畫而擅自經營使用山坡地，致生公共危險之罪刑，固非無見。
惟按上訴人在原審具狀一再主張：伊於八十年十月十四日即依礦業法第十九條規定，
檢具探礦計畫書，內含詳細水土保持及景觀維護計畫，向省主管機關台灣省礦務局（
簡稱礦務局）聲請探礦執照，並於八十一年三月十日經礦務局八一礦行二字第○○六
五六四號函核定施工計畫書准予施工，八十一年四月二十四日發給探礦礦場登記證准
予開工探礦（見外放證物上證一至上證四），伊乃依上述主管機關核准之「探礦」水
土保持計畫探礦施工，此與「採礦」另須依採礦水土保持計畫採礦施工，係屬不同兩
階段之措施。至礦務局八十五年十二月九日八五礦行一字第四○八二七號函係僅就伊
取得採礦執照後，再聲請採礦權所擬具之水土保持計畫內容函復，仍未對伊申請探礦
前，有無擬具水土保持計畫答覆，請傳喚本案採礦權承辦人林祥光到庭說明澄清（見
原審上更(二)卷第十五、十六、六十二頁）；又辯稱：伊於核准作探礦施工時，依台灣
電力公司於八十一年八月及十月間之要求，於台電龍德蘇澳線六萬九千伏特高壓輸電
線路十五號鐵塔附近，施作推置輪胎駁坎及植活草木之保護工程，不應被誤認為非法
開挖整地之行為，此有上更(二)證一協議書、上更(二)證二申請書、上更(二)證三台電函、
上更(二)證六蘇澳鎮公所函可稽，並有證人林茂山可資傳證云云（見原審上更(二)卷第十
六頁反面、第十八、十九、二十、六二、六三、六四、一二三頁）。原審就上訴人上
開主張及辯解，雖傳喚證人林祥光、林茂山到庭，惜未對上揭待證事項詳予訊明（見
同上卷第六八、一二八頁），亦未說明相關引用證據何以不足採之理由，自有調查未
盡及不備理由之違誤。況按證人林祥光指出：探礦分為地質與工程二種探勘，前者無
須挖掘，後者則須挖掘，上訴人申請何種探勘，須回去調閱原計畫始明（見同上卷第
六九頁）。基此，倘上訴人係聲請工程探勘，依規定得否在其探礦面積廣達宜蘭縣蘇
澳鎮七星嶺北方二十二餘公頃內開挖整地﹖又其實際開挖整地是否逾越上開得施以工
程探勘之範圍﹖另上訴人經協商施作十五號鐵塔駁坎保護工程部分，應否排除在非法
開挖整地之範圍之外﹖凡此重要爭議，復有進一步查明釐清之必要，原審遽以上訴人
違反山坡地保育利用條例罪責相繩，自嫌速斷，不足以昭信服。上訴意旨執以指摘原
判決不當，尚非全無理由，仍應認有撤銷發回更審之原因。
據上論結，應依刑事訴訟法第三百九十七條、第四百零一條，判決如主文。
中      華      民      國    八十八    年      六      月     三十     日
                              最高法院刑事第二庭
                                  審判長法官  莊  來  成
                                        法官  呂  潮  澤
                                        法官  白  文  漳
                                        法官  蘇  振  堂
                                        法官  劉  敬  一
      右正本證明與原本無異
                                              書  記  官
中      華      民      國    八十八    年      七      月      二      日
